臺灣高等法院臺中分院刑事裁定　　　　100年度聲再字第109號
再審聲請人
即受判決人　練錫忠
上列聲請人因違反公職人員選舉罷免法案件，對於本院99年度選
上訴字第1407號中華民國99年10月13日第二審確定判決（第三審
案號：最高法院100年度臺上字第157號，原審案號：臺灣苗栗地
方法院99年度選訴字第8號，偵查案號：臺灣苗栗地方法院檢察
署98年度選偵字第54、90、91號），聲請再審，本院裁定如下：
    主  文
再審之聲請駁回。
    理  由
一、按聲請再審之客體，限於實體之確定判決；倘屬程序上之判
    決，因不具實體之確定力，縱經判決確定，仍不得作為聲請
    再審之客體；而得否作為聲請再審之客體，又屬首應調查、
    審認之事項，必也於聲請再審之確定判決，得作為聲請再審
    客體之條件下，始可進而為其他程序及實體上審查，最高法
    院88年度臺抗字第444號、89年度臺抗字第40裁定意旨可資
    參照。查本件再審聲請人練錫忠（下稱再審聲請人）因違反
    公職人員選舉罷免法案件，為臺灣苗栗地方法院實體判決有
    罪後，再審聲請人不服上訴本院，經本院於99年10月13日以
    99年度上訴字第1407號刑事判決撤銷，仍為實體有罪之判決
    ，嗣再審聲請人不服再向最高法院提起上訴，經最高法院於
    民國（下同）100年1月13日以100年度臺上字第157號刑事判
    決駁回上訴確定在案，此有前開各該判決書及臺灣高等法院
    被告前案紀錄表各1份在卷可稽，是再審聲請人所為本件聲
    請再審之對象，應為本院99年度選上訴字第1407號實體確定
    判決（下稱原確定判決），合先敘明。
二、再審聲請意旨略以：再審聲請人於98年間參與苗栗縣縣議員
    選舉，係初次參與縣議員選舉，可能因而得罪競選對手人馬
    ─前里長劉琨明，且再審聲請人之競選總幹事邱昱翔又到處
    宣稱未來要選里長，因而被檢舉以新臺幣（下同）2000元買
    一票賄選之事，其實並無實證，又再審聲請人之競選總幹事
    邱昱翔被檢方傳訊，害怕惹事上身，因而聲稱所謂（賄款）
    5、6萬元是由再審聲請人所支付，其實係再審聲請人陸續支
    付邱昱翔之工資及邱昱翔於98年8月13日向再審聲請人借款
    3萬元，作為選務上之週轉金，此有現金支出傳票3紙足憑，
    再審聲請人並沒有違法競選之情事，僅憑再審聲請人之競選
    總幹事邱昱翔之供詞即行判決，實係冤枉，足見本案有新證
    據，爰依刑事訴訟法第420條第1項第6款規定，依法提起再
    審云云。
三、按刑事訴訟法第420條第1項第6款所謂發見確實之新證據，
    係指該證據於事實審法院判決前已經存在，為法院、當事人
    所不知，不及調查斟酌，至其後始行發見，且就證據本身形
    式上觀察，固不以絕對不須經過調查程序為條件，但必須顯
    然可認為足以動搖原有罪確定判決，而為受判決人無罪、免
    訴、免刑或輕於原判決所認罪名之判決者為限。故受理聲請
    再審之最後事實審法院，應就聲請再審理由之所謂「新證據
    」，是否具備事實審判決前已經存在，為法院、當事人所不
    知，事後方行發見之「嶄新性」（或稱「新規性」），及顯
    然足以動搖原有罪確定判決，應另為無罪、免訴、免刑或輕
    於原判決罪名之「顯然性」（或稱「確實性」）二要件，加
    以審查，為判斷應否准予開始再審之準據，二者不可或缺，
    否則即不能據為再審之原因（最高法院93年度臺抗字第98號
    、86年度臺抗字第477號裁判要旨參照）。是如當事人所提
    出之證物，不足以影響判決結果，或第二審法院依調查之結
    果，本於論理法則、經驗法則，取捨證據後，認定事實者，
    則不包括之。
四、經查：
  (一)聲請意旨關於再審聲請人支付其競選總幹事邱昱翔之5、6萬
    元係工資及選務周轉金，再審聲請人並無違法競選之情事一
    節，業經本院99年度選上訴字第1407號刑事判決於理由欄三
    之(二)、(1)予以詳細說明：『依下列供述，邱昱翔於交付劉祿
    生等5人上開2000元時，未有具體工作內容之約定：(1)證人
    即原審共同被告邱昱翔於98年11月20日調查時證稱：「我有
    擔任苗栗縣第五區縣議員候選人練錫忠的總幹事。」「（問
    ：此次議員選舉期間，你有無拿錢給里民？原因為何？）答
    ：有的。因為練錫忠第一次參選議員沒有人脈，練錫忠希望
    透過我以前連任里長及鎮民代表所累積的人脈以動員選民支
    持他。」「一、我曾在9、10月間到李生霖住所拿5000元給
    他，要求他支持練錫忠，而他人脈也廣且本身也曾向練錫忠
    說過會全力支持；但他在檢察官供述時，說他只拿到我給的
    2000元。．．三、我約在10月初，我到陳清發家中將2000
    元拿給他太太，我也希望透過他們的關係向外拉票，要求支
    持練錫忠。四、我約在10月間，我到劉祿生家裡，拿2000元
    給他，希望透過他們家的關係向外拉票。五、10月間某晚，
    在競選總部門口前，我也是拿2000元給徐錦宏，因為他擔任
    巡守員，希望透過他的關係拉票。六、10月間某晚，我到胡
    鼎盛家裡拿2000元給他，希望透過他的關係向外拉票。．．
    」「前述我給李生霖等人的錢，是練錫忠陸續給我的車馬費
    所支付。」「我沒有錢的時候，我就會向練錫忠要，他有時
    就三不五十給我0000-0000不等的費用。」「我有事先跟練
    錫忠表示要給李生霖錢，但沒有說要給多少錢。」「我給李
    生霖5000元後，我向練錫忠講，我已經給李生霖錢了，當時
    並沒有講給多少錢，但幾天後我有向練錫忠說給李生霖5000
    元。」「我事前也向練錫忠提過給錢的事，李禮爐、陳清發
    、劉祿生、徐錦宏及胡鼎盛等人也願意幫忙拉票，我給他們
    2000元後，我也有跟練錫忠講錢已經給了。」「（問：練錫
    忠同意你這樣給李生霖等人0000-0000元的作法？）答：他
    沒有反對。」「練錫忠是這樣同意我的作法。」「（問：你
    給李生霖等人的錢，就是要求他們支持練錫忠的代價？）答
    ：是的。」「（問：練錫忠是否同意你前述發給李生霖等人
    的錢是從你所謂的工作費支出？）答：同意。」「（問：如
    果練錫忠不同意你發錢給李生霖等人，你是否還會從你車馬
    費中發錢給他們？）答：不會。」「因為前述拿錢的人練錫
    忠都認識，如果練錫忠沒有同意我這樣做，我根本就不會發
    錢給他們。」「（問：從你所謂的車馬費中發錢給李生霖等
    人，是你個人意思或是練錫忠的意思？）答：是我們二人的
    意思。」等語（98年度選他字第126號卷(二)第19-21頁）；再
    於同日檢察官偵訊時證稱：「我是跟練錫忠那些人可以支持
    他，那我要把你給我的錢給他們。」「他說照我的意思，反
    正他們都是支持我的。」「（問：你每次給他們錢之俊，你
    有跟練錫忠說錢已經給了？）答：是。」「這幾個我給之前
    都有先跟練錫忠說過，只有李生霖，我問過練錫忠，他說李
    生霖是支持別人的，他說會不會，我說不會，他說他會保證
    支持他。」「（問：給了錢之後，你為何要跟練錫忠報告？
    ）答：怕人家誤會我沒有給錢。」「我當初想法是想這些人
    幫我們忙，練錫忠沒給我兵或將，我只是想找人多幫忙。」
    等語（同上卷第22-25頁）。』，及於理由欄三之(四)敘明「
    依邱昱翔前開之證述及於原審之證詞：其所支付本件賄賂，
    係由練錫忠提供資金6萬元（原審卷第105頁背面第108 頁背
    面）；每次發錢，練錫忠都知道（原審卷第109頁背面、第
    110頁）；發給2,000元有跟練錫忠本人商量（原審卷第110
    頁）等語，由各該情節，當可認練錫忠與邱昱翔有犯意聯絡
    及行為分擔之共犯行為無誤。再據邱昱翔於原審所證，伊為
    練錫忠競選縣議員之總幹事，交付2,000元給劉祿生等5人時
    ，雖未請渠等5人支持練錫忠，但因為渠等本身就支持練錫
    忠，故未再有此陳述（原審卷第106頁）。由此可見並承上
    所述，授受雙方於授受當時，並無其他正當授受名目，而授
    方為練錫忠競選縣議員之總幹事，受方均為練錫忠之支持者
    ，足認授受雙方於授受時，至少均有以此為將來投票支持練
    錫忠之對價認知與共識。」。是關於再審聲請人支付其競選
    總幹事邱昱翔之5、6萬元並非純屬工資或借款作為選務周轉
    金一事，業經原確定判決於理由欄三之(二)、(1)及三之(四)詳述
    心證形成之過程及證據取捨之理由（見本院99年度選上訴字
    第1407號第二審判決第3至5頁、第9至10頁），可知原確定
    判決對於形成再審聲請人有罪判決之心證，已依據卷內資料
    予以指駁及說明綦詳。雖再審聲請人於聲請再審時提出現金
    支出傳票3紙，然以該現金支出傳票製作日期分別為98年7月
    15日、98年8月13日、98年8月等情為形式上觀之，可見縱有
    該現金支出傳票，此亦係在原確定判決在99年10月13日判決
    前已存在，並非為再審聲請人所不知，並不具有「嶄新性」
    ，且由該現金支出傳票形式上觀察，亦無顯然可認為足以動
    搖原有罪確定判決而具「顯然性」之情形，揆諸上開說明，
    再審聲請人以此聲請再審，並無理由。
  (二)綜上，再審聲請意旨無非係就原確定判決證據如何採酌認定
    之爭執，惟證據之調查，係屬法院之職權，而法院就調查證
    據之結果，本於自由心證之原則，而為斟酌取捨，原確定判
    決既已就再審聲請人涉案之證據、如何認定其違法之理由，
    予以審酌認定，並於理由欄中敘明，而其證據之取捨並無違
    反論理或經驗法則，即難認其所為之論斷係屬違法。且再審
    聲請人所指上開證據，不具有「嶄新性」、「顯然性」，與
    前揭法條所稱之「新證據」要件不符，難認合於刑事訴訟法
    第420條第1項第6款所定再審要件，所為再審之聲請，為無
    理由，應予駁回。
據上論斷，應依刑事訴訟法第434條第1項，裁定如主文。
中    華    民    國   100    年    6     月    30    日
            刑事第十庭  審判長法  官  江  錫  麟
                              法  官  陳      葳
                              法  官  周  瑞  芬
上列正本證明與原本無異。
如不服本裁定，得於收受送達5日內向本院提出抗告書狀 (須附
繕本)。
                              書記官  廖  婉  菁
中    華    民    國   100    年    6     月    30    日